ACORDAO-COMPLETO-2368259

ACÓRDÃO 9806/2019 ATA 33/2019 - PRIMEIRA CÂMARA

VISTOS, relatados e discutidos estes embargos de declaração contra o Acórdão 3867/2017-TCU-Primeira Câmara.
ACORDAM os ministros do Tribunal de Contas da União, reunidos em sessão da 1ª Câmara, ante as razões expostas pelo relator, com base nos arts. 32 e 34 da Lei 8.443/1992, em conhecer dos presentes embargos de declaração, para, no mérito, rejeitá-los.

Embargos de declaração interposto contra decisão que condenou em débito e aplicou multa em razão da não comprovação da regular aplicação dos recursos oriundos do convênio 712/2005 e da impugnação parcial das despesas realizadas com recursos do convênio 197/2006.

Primeira Câmara

União de Negros pela Igualdade.

3. Interessados/Responsáveis/Recorrentes:
3.1. Interessado: Ministério da Cultura.
3.2. Responsáveis: Alexandro da Anunciação Reis (XXX.032.575-XX); Jeronimo da Silva Junior (XXX.988.015-XX); Silvany Braga de Jesus (XXX.659.925-XX); União de Negros Pela Igualdade (32.699.746/0001-21).
3.3. Embargante: União de Negros pela Igualdade (32.699.746/0001-21).

13.1. Ministro presente: Benjamin Zymler (na Presidência).
13.2. Ministros-Substitutos convocados: Augusto Sherman Cavalcanti, Marcos Bemquerer Costa e André Luís de Carvalho.
13.3. Ministro-Substituto presente: Weder de Oliveira (Relator).

ACORDAO-COMPLETO-2563921

Acórdão 9259/2022 - Primeira Câmara

ACORDAO-COMPLETO-2473369

Acórdão 3596/2022 - Primeira Câmara

ACORDAO-COMPLETO-2396734

Acórdão de Relação 1709/2020 - Primeira Câmara

Acórdão de Relação

WEDER DE OLIVEIRA

Ministro-Substituto Weder de Oliveira.

Em exame, embargos de declaração opostos pela União de Negros pela Igualdade (Unegro) , por intermédio de seu representante legal, Sr. Jerônimo da Silva Júnior, contra o Acórdão 3867/2019-TCU-Primeira Câmara, proferido no âmbito do TC Processo 008.104/2017-4.
O processo em menção refere-se à tomada de contas especial instaurada pelo Ministério da Cultura contra a União de Negros pela Igualdade e contra seus ex-coordenadores de administração e finanças, Srs. Alexandro da Anunciação Reis, Jerônimo da Silva Júnior e Silvany Braga de Jesus, em razão da não comprovação da regular aplicação dos recursos oriundos do convênio 712/2005 e da impugnação parcial das despesas realizadas com recursos do convênio 197/2006.
Os embargos de declaração ora apreciados envolvem parcela das despesas realizadas à conta do convênio 197/2006, conforme se verifica no texto a seguir reproduzido (peça 91) :
"II. DA DECISÃO QUE SE PRETENDE EMBARGAR
Trata-se de Tomada de Contas Especial, conforme apontado no Parecer Financeiro nº 06/2015- CPCON/CGEXE/SPOA, no qual foi a impugnada parte das despesas realizadas à conta do convênio 197/2016, firmado entre a UNEGRO e Ministério da Cultura - MINC.
A C. Turma do TCU decidiu julgar irregulares as contas de Jerônimo da Silva Júnior e da União de Negros pela Igualdade - UNEGRO, ora embargantes, os condenando solidariamente no pagamento da quantia de R$ 20.010,89, atualizáveis.
Consta na respeitável decisão:
' (...) 
EXAME TÉCNICO
Convênio 197/2006
a) Sr. Jerônimo da Silva Júnior.
56. O responsável apresentou suas alegações de defesa para as irregularidades que foram objeto de glosa pelo MinC, em relação a parte das despesas realizadas à conta do Convênio 197/2006, senão vejamos:
a - apresentação de comprovantes fiscais emitidos anteriormente à contratação de contador, pessoal de apoio, Jornalista e sociólogo (R$ 9.500,00) 
Alegação:
57. A esse respeito alegou que a divergência teria decorrido de equívoco no preenchimento da data dos documentos, sem que isto tivesse comprometido a efetiva constatação da realização dos serviços, por parte do MinC. Afirmou que o 'próprio MinC não nega a comprovação da prestação dos serviços, apenas aponta divergência em relação a data de dois documentas: a nota fiscal (dentro do limite do convênio) e o contrato com profissionais (fora do limite do convênio) ' (Grifa-se) 
Análise:
58. As alegações meramente retóricas, e desacompanhadas de qualquer elemento que as revestissem de plausibilidade mínima, não justificam e, muito menos, afastam a irregularidade em questão. O responsável limitou-se a afirmar que as contratações de, ao menos, três profissionais (contador, jornalista e sociólogo) , além de pessoal de apoio, teriam sido formalizadas anteriormente à vigência do Convênio 197/2006, por equívoco, pretendendo fazer crer que não se trataram de pagamentos de despesas anteriores à avença, o que é vedado expressamente pela IN STN nº 01/97 (art. 8°, inciso V) .
59. Propõe-se que a alegação seja rejeitada.
 (...) 
d - pagamentos de despesas comprovadas mediante documentos fiscais Irregulares (R$ 220,80) 
Alegação:
67. O defendente alegou que 'a equipe técnica do Ministério considerou que os recibos apresentados não eram documentos válidos; exigiram apresentação de notas fiscais formalmente preenchidas, com o número do convénio.' Acresceu que o valor se refere a despesas miúdas, emergenciais e que não comprometeram a lisura da execução do convênio.
Análise:
68. O art 30 da IN/STN nº 01/1997 estabelece que:
Art. 30. As despesas serão comprovadas mediante documentos originais fiscais ou equivalentes, devendo as faturas, recibos, notas fiscais e quaisquer outros documentos comprobatórios serem emitidos em nome do convenente ou do executor, se for o caso, devidamente identificados com referência ao título e número do convênio. (Grifa-se) 
69. Embora se trate de valores históricos módicos (R$ 220,80) , o que, em princípio, poderia ensejar o excepcional acolhimento da alegação, entende-se que o conjunto da gestão do Sr. Jerônimo da Silva Júnior, relativamente ao Convênio 197/2006, revela a sistemática burla aos normativos aos quais se submeteu ao celebrar a referida avença, em especial a IN/STN nº 01/1997.
70. Assim, considerando o papel pedagógico que também ressai da atividade fiscalizadora do TCU, propõe-se que a alegação seja rejeitada, de modo a concorrer para o julgamento pela irregularidade das contas do nominado responsável, com a condenação ao débito correspondente e aplicação de multa, como se proporá adiante.
 (...) 
CONCLUSÃO
 (...) 
75. Na linha do exame empreendido nos itens 56 a 70, verifica-se que a defesa apresentada pelo Sr. Jerônimo da Silva Júnior deva ser rejeitada, por não se prestarem a infirmar e/ou justificar as irregularidades apontadas.
 (...) 
77. Por fim, verifica-se nos autos a ocorrência da prescrição punitiva do TCU, nos termos do Acórdão 1441/2016-TCU-Plenário, uma vez que as transferências dos recursos tiveram início em 16/312006 (Convênio nº 17212005) e 2211212006 (Convênio nº 19712006) , e o ato que determinou a citação dos responsáveis ocorreu em 27/6/2018.' (grifamos) 
III. DA OBSCURIDADE E DA CONTRADIÇÃO NO JULGADO
Entende-se que a respeitável decisão possui, data máxima vênia, obscuridade e contradição.
Restou incontroverso no exame técnico no qual também se funda a condenação, que as notas fiscais e os comprovantes de pagamentos aos profissionais que prestaram serviços necessários ao cumprimento do objeto do convênio 197/2006, foram emitidos dentro de prazo limite do convênio.
Ainda restou incontroverso que o Ministério da Cultura, convenente não impugna as notas fiscais emitidas para pagamento aos serviços que foram prestados por contador, jornalista, sociólogo e pessoal de apoio, totalizando R$ 9.500,00.
Ao contrário, o Ministério da Cultura convalidou a comprovação de pagamento dos serviços prestados, bem como o regular cumprimento do objeto do convênio.
Nesse diapasão, não se encontra na peça condenatória, manifestação expressa, contendo as razões e a fundamentação de decisão que se supõe, pela invalidação das notas fiscais dos comprovantes de pagamentos dos serviços prestados, que poderiam justificar a determinação de restituição dos valores pagos aos prestadores.
Ou seja, não existiu manifestação dos analistas técnicos deste C. Tribunal, assim como não existiu manifestação da C. Turma, sobre a motivação e a fundamentação decisória na conclusão de que existe irregularidade na prestação de contas de valores pagos a contador, jornalista, sociólogo e pessoal de apoio, totalizando R$ 9.500,00, uma vez que, as notas fiscais de pagamento, emitidas na vigência do convênio, hábeis a comprovação de pagamento, não foram contestadas ou impugnadas pelo Ministério da Cultura, examinadores técnicos ou, ainda, pelos respeitáveis julgadores.
Na análise da equipe técnica do Ministério da Cultura - MinC, consta que:
Entretanto, em exame ao contrato de prestação de serviços contábeis às fls. 455, esta coordenação constatou que a data de assinatura do mesmo (27/04/2004) diverge da data de emissão da nota fiscal emitida para comprovar a despesa (05/03/2007) , fls. 384. Inconsistência similar foi verificada entre os contratos de prestação de serviço de jornalista, apoio e sociólogo - todos assinados em 27/04/2007 - às fls. 458 a 462: e os Recibos de Pagamento Autônomo - RP A's - emitidos em março/2007, referente à serviços prestados em fevereiro/2007 - acostados às fls. 382/385/387/388. (GRIFA-SE) 
Como explicitado na oitiva perante TCU, 'Afirmou que o 'próprio MinC não nega a comprovação da prestação dos serviços, apenas aponta divergência em relação a data de dois documentos: a nota fiscal (dentro do limite do convênio) e o contrato com profissionais (fora do limite do convênio) '.
O contrato de prestação de serviço não é o documento fiscal, mas o registro de uma avença. No caso, houve erro material no apontamento da data da aludida avença.
Além do erro material identificável no contrato de serviços que veio corrigido pelas notas fiscais e recibos de serviços dos serviços efetivamente realizados na vigência e para cumprimento do objeto do convênio, e da incontroversa manifestação do Ministério convenente de que o objeto do convênio foi cumprido, quais foram os fundamentos decisórios para a conclusão de que se 'trataram de pagamentos de despesas anteriores à avença, o que é vedado expressamente pela IN STN nº 01/97 (art. 8°, inciso V) '.
As notas fiscais e recibos de pagamento são os documentos habilitados para comprovar a descrição, a data da realização e da contraprestação dos serviços.
Neste sentido é o art. 8°, inciso V, IN STN nº 01/97, que veda a realização de despesas em data anterior ou posterior à vigência do convênio.
No caso dos autos, as NOTAS FISCAIS e RECIBOS DE PAGAMENTO foram emitidos conforme determina a legislação, isto é, dentro da vigência do convênio.
Já o art. 30 da IN/STN nº 01/1997 estabelece que:
As despesas serão comprovadas mediante documentos originais fiscais ou equivalentes, devendo as faturas, recibos, notas fiscais e quaisquer outros documentos comprobatórios serem emitidos em nome do convenente ou do executor, se for o caso, devidamente identificados com referência ao título e número do convênio. (Grifa-se) 
Neste sentido, o contrato não é uma comprovação de despesas, pois pode haver contrato sem a consecução do serviço, portanto, sem a obrigação de pagamento do contratante.
Como dissemos alhures, não se encontra nos autos, manifestação do MINC ou deste C. Tribunal sobre a invalidação das notas fiscais ou falta de comprovação do cumprimento do objeto do convênio.
Portanto, por todo o exposto, resta evidenciado não só o cabimento como também a necessidade de provimento dos presentes Embargos de Declaração para que, sanada a contradição e obscuridade aqui apontada, manifeste-se este Nobre Tribunal sobre a necessidade de exclusão da condenação da restituição de valores apontados na argumentação.
trataram de pagamentos de despesas anteriores à avença, o que é vedado expressamente pela IN STN nº 01/97 (art. 8°. inciso V) .
IV. PEDIDO
Requer respeitosamente a embargante, por tudo o que foi exposto, que sejam os presentes embargos declaratórios recebidos e providos para que sanada seja a contradição e a obscuridade ora apontadas, atribuindo-se, se for o caso, efeitos infringentes.
Diante do exposto, solicita-se, respeitosamente, que o Colendo Tribunal de Contas, manifeste-se, afastando a contradição e a obscuridade, apontadas pelas razões apresentadas, mediante os seguintes, mas não exaustivos, esclarecimentos:
1. As razões pelas quais as notas fiscais de serviços não foram consideradas como documentos hábeis a comprovar a regular prestação de serviços, a data de sua execução e o respectivo pagamento aos profissionais contratados.
2. Se as notas fiscais foram suficientes a comprovar os serviços e respectivos pagamentos em que se funda a determinação de restituição dos valores pagos regularmente.
3. Os fundamentos decisórios para determinar a restituição dos valores pagos aos prestadores de serviço, quando não existe invalidação das notas fiscais que comprovaram a prestação dos serviços e o regular pagamento.
5. O art. 8° da IN STN nº 01/97 refere-se às cláusulas próprias do termo de convênio celebrado entre a concedente e convenente ou trata-se de disciplinar a relação contratual da convenente e terceiros".
É o relatório.

não há

Procurador Júlio Marcelo de Oliveira.

TOMADA DE CONTAS ESPECIAL. EMBARGOS DE DECLARAÇÃO. ACÓRDÃO 3867/2019-TCU-1ª CÂMARA. ALEGAÇÕES DE EXISTÊNCIA DE OBSCURIDADE E CONTRADIÇÃO. CONHECIMENTO. INEXISTÊNCIA DOS VÍCIOS ALEGADOS. REJEIÇÃO.

TOMADA DE CONTAS ESPECIAL (TCE)

Secretaria de Controle Externo de Tomada de Contas Especial (Secex-TCE).

Conheço dos presentes embargos declaratórios, por preencherem os requisitos de admissibilidade atinentes à espécie, conforme o disposto no art. 34, § 1º, da Lei 8.443/1992.
Os embargos foram opostos tempestivamente pela União de Negros pela Igualdade (Unegro) , por meio de seu representante legal, Jerônimo da Silva Júnior, que aduziu argumentos condizentes com a existência, em tese, de contradição e de obscuridade na proposta de deliberação que fundamentou a prolação do Acórdão 3867/2019-TCU-Primeira Câmara.
Por intermédio desse acórdão, esta Corte de Contas, ao julgar processo de tomada de contas especial instaurada em decorrência da não comprovação da regular aplicação dos recursos do convênio 712/2005 e da impugnação parcial de despesas do convênio 197/2006, ambos firmados entre o Ministério da Cultura e a Unegro, deliberou, entre outros:
"9.1. considerar revel, para todos os efeitos, com fundamento no art. 12, § 3º, da Lei 8.443/1992, a União de Negros pela Igualdade (Unegro/BA) ;
 (...) 
9.3. rejeitar as alegações de defesa e julgar irregulares, com fundamento nos arts. 1º, I, e 16, III, "b" e "c", da Lei 8.443/1992 c/c os arts. 19 e 23, III, da mesma lei, e com arts. 1º, I, e 209, III, e 214, III, do RI/TCU, as contas do Srs. Alexandro da Anunciação Reis e Jerônimo da Silva Júnior, além de condená-los, solidariamente com a entidade União de Negros pela Igualdade (Unegro/BA) ao pagamento das quantias abaixo especificadas, com a fixação do prazo de 15 (quinze) dias, a contar da notificação, para que comprovem, perante este Tribunal (art. 214, III, "a", do RI/TCU) , o recolhimento das dívidas aos cofres do Tesouro Nacional, atualizadas monetariamente e acrescidas dos juros de mora, calculados a partir das datas discriminadas, até a data do recolhimento, na forma prevista na legislação em vigor:
 (...) 
Débito de responsabilidade solidária de Jerônimo da Silva Júnior e Unegro/BA:
	Valor (R$) 
	Data

	20.010,89
	22/12/2006

 (...) 
9.6. autorizar, desde logo, nos termos do art. 28, II, da Lei 8.443/1992, a cobrança judicial das dívidas, caso não atendidas as notificações;
9.7. em cumprimento ao disposto no § 3º do art. 16 da Lei 8.443/1992, encaminhar cópia desta deliberação à Procuradoria da República no Estado da Bahia, para a adoção das medidas que entender cabíveis."
Segundo o art. 34 da Lei 8.443/1992, "cabem embargos de declaração para corrigir obscuridade, omissão ou contradição da decisão recorrida". Vicente Greco Filho assim define esses vícios da deliberação:
"- obscuridade: defeito consistente na difícil compreensão do texto da sentença e pode decorrer de simples defeito redacional ou mesmo de má formulação de conceitos, havendo obscuridade quando a sentença está incompreensível no comando que impõe e na manifestação de conhecimento e vontade do juiz.
- contradição: afirmação conflitante, quer na fundamentação, quer entre a fundamentação e a conclusão, sendo que, nesses casos, a correção da sentença, em princípio, não levaria a uma verdadeira modificação da sentença, mas apenas a um esclarecimento de seu conteúdo.
- omissão: caso em que a sentença é complementar, passando a resolver questão não solucionada, ganhando substância, portanto, sendo que as questões que devem ser resolvidas pelo juiz são todas as relevantes postas pelas partes para a solução do litígio, bem como as questões de ordem pública que o juiz deve resolver de ofício, como, por exemplo, a coisa julgada." (Direito Processual Civil Brasileiro, Saraiva, 11ª ed., 2º volume, 259/260) ."
O embargante alega ter havido obscuridade e contradição no Acórdão 3867/2019-TCU-Primeira Câmara devido à ausência de manifestação, tanto por parte da unidade instrutiva quanto por parte da 1ª Câmara deste Tribunal, sobre os motivos e os fundamentos para que as despesas referentes ao pagamento de contador, jornalista, sociólogo e pessoal de apoio, no total de R$ 9.500,00 fossem consideradas irregulares. Segundo o embargante, as notas fiscais de pagamento pelos serviços mencionados, emitidas durante a vigência do convênio, não foram contestadas ou impugnadas pelo Ministério da Cultura, tampouco pela unidade instrutiva e pela 1ª Câmara deste Tribunal.
O que houve, de acordo com o embargante, foi a ocorrência de erro material no contrato de prestação de serviço anexado à prestação de contas do convênio 197/2006, cuja data de assinatura estava errada, sendo tal situação corrigida pelas notas fiscais e recibos de serviços efetivamente realizados durante a vigência do referido ajuste. Os documentos em questão teriam sido emitidos em conformidade com a legislação vigente e por isso não foram invalidados pelo Ministério da Cultura nem por este Tribunal.
Tendo em vista as alegações aduzidas, o embargante requer a esta Corte de Contas que dê provimento aos presentes embargos, atribuindo-se efeitos infringentes, e que apresente os seguintes esclarecimentos:
"1. As razões pelas quais as notas fiscais de serviços não foram consideradas como documentos hábeis a comprovar a regular prestação de serviços, a data de sua execução e o respectivo pagamento aos profissionais contratados.
2. Se as notas fiscais foram suficientes a comprovar os serviços e respectivos pagamentos em que se funda a determinação de restituição dos valores pagos regularmente.
3. Os fundamentos decisórios para determinar a restituição dos valores pagos aos prestadores de serviço, quando não existe invalidação das notas fiscais que comprovaram a prestação dos serviços e o regular pagamento.
5. O art. 8º da IN STN nº 01/97 refere-se às cláusulas próprias do termo de convênio celebrado entre a concedente e convenente ou trata-se de disciplinar a relação contratual da convenente e terceiros."
II
Cabe esclarecer, inicialmente, que o débito imputado à Unegro, em solidariedade com o Sr. Jerônimo da Silva Júnior, no total de R$ 20.010,86, em valores históricos, decorreu da existência das seguintes irregularidades verificadas no convênio 197/2006:
"a) apresentação de comprovantes fiscais emitidos anteriormente à contratação de contador, pessoal de apoio, jornalista e sociólogo (R$ 9.500,00) ;
b) pagamentos de despesas sem a devida comprovação fiscal (R$ 9.325,47) ;
c) pagamento de juros e multa por atraso de pagamento em guias de INSS (R$ 964,62) ;
d) pagamento de despesas comprovadas mediante documentos fiscais irregulares (R$ 220,80) ".
Em sede de embargos, apenas a impugnação das despesas concernentes à apresentação de comprovantes fiscais emitidos anteriormente à contratação de contador, pessoal de apoio, jornalista e sociólogo, no montante de R$ 9.500.00, está sendo contestada.
Na proposta de deliberação condutora do acórdão embargado, acolhi integralmente o exame efetuado pela unidade instrutiva, também endossado pelo MP/TCU, e adotei os fundamentos expostos na instrução de peça 62 como razões de decidir, com exceção da questão referente à prescrição da pretensão punitiva. Acerca dos pontos embargados, manifestei-me nos seguintes termos:
"Concordo com a análise empreendida pela Secex-TCE, endossada pelo MP/TCU, cujos fundamentos adoto como razões de decidir, exceto no que diz respeito à ocorrência de prescrição da pretensão punitiva.
Registro, preliminarmente que a entidade Unegro/BA deve ser considerada revel, uma vez que não apresentou alegações de defesa no que concerne à gestão dos recursos do convênio 197/2006, devendo-se assim dar prosseguimento ao processo, em consonância com o art. 12, § 3º, da Lei 8.443/1992.
 (...) 
Quanto ao convênio 197/2006, as análises da Secex-TCE constantes dos parágrafos 56 a 70 evidenciam que o responsável não carreou aos autos elementos suficientes para demonstrar a regularidade das despesas que foram impugnadas. Assim, suas alegações de defesa devem ser rejeitadas e as contas do Sr. Jerônimo da Silva Júnior devem ser julgadas irregulares, condenando-o, solidariamente, em débito parcial com a Unegro/BA."
A instrução inserta à peça 62 foi reproduzida integralmente no relatório que integrou o Acórdão 3867/2019-TCU-Primeira Câmara. Constam os seguintes registros sobre os motivos para a impugnação de despesas referentes ao convênio 197/2006: 
"OBJETO: Prestar cooperação e colaboração na implementação do Projeto UNEGRO 18 Anos - Um Olhar Negro sobre o Brasil, com a elaboração e edição de livro, DVD e material de mídia, conforme estabelecido no Plano de Trabalho (peça 3, p. 259 e 223-227) .
8.	O Convênio 197/2006 foi firmado originalmente no valor de R$ 71.754,68, sendo R$ 58.738,38 à conta do concedente e R$ 13.016,30 referentes à contrapartida do convenente (peça 3, p. 263) . Após as alterações operadas pelo Segundo Termo Aditivo (peça 4, p. 4) , o período de vigência passou de 27/11/2006 para 16/11/2008, com prazo para apresentação da prestação de contas até 15/1/2009. Os recursos foram liberados em parcela única de R$ 58.738,38 (2006OB902672) , em 22/12/2006 (peça 4, p. 27) .
9.	A prestação de contas encaminhada pela entidade (peça 4, p. 10-12) foi analisada por meio do Parecer Técnico s/nº e do Parecer Financeiro nº 06/2015-CPCON/CGEXE/SPOA (respectivamente, à peça 4, p. 18-20 e 60-63) .
10.	O fundamento para a instauração da Tomada de Contas Especial, conforme apontado no Parecer Financeiro nº 06/2015-CPCON/CGEXE/SPOA (peça 4, p. 60-63) , foi a impugnação de parte das despesas realizadas à conta do convênio, as quais, em valores históricos, montaram em R$ 20.010,89, conforme a seguir discriminado:
a) apresentação de comprovantes fiscais emitidos anteriormente à contratação de contador, pessoal de apoio, jornalista e sociólogo (R$ 9.500,00) ;
b) pagamentos de despesas sem a devida comprovação fiscal (R$ 9.325,47) ;
c) pagamento de juros e multa por atraso de pagamento em guias de INSS (R$ 964,62) ;
d) pagamento de despesas comprovadas mediante documentos fiscais irregulares (R$ 220,80) ." (grifei) 
Ao examinar as alegações de defesa apresentadas pelo Sr. Jerônimo da Silva Júnior, representante legal da Unegro, a Secex-TCE se manifestou nos seguintes termos:
"a) Sr. Jerônimo da Silva Júnior: 
56.	O responsável apresentou suas alegações de defesa para as irregularidades que foram objeto de glosa pelo MinC, em relação a parte das despesas realizadas à conta do Convênio 197/2006, senão vejamos:
	a - apresentação de comprovantes fiscais emitidos anteriormente à contratação de contador, pessoal de apoio, jornalista e sociólogo (R$ 9.500,00) 
	Alegação:
57.	A esse respeito alegou que a divergência teria decorrido de equívoco no preenchimento da data dos documentos, sem que isto tivesse comprometido a efetiva constatação da realização dos serviços, por parte do MinC. Afirmou que o 'próprio MinC não nega a comprovação da prestação dos serviços, apenas aponta divergência em relação a data de dois documentos: a nota fiscal (dentro do limite do convênio) e o contrato com profissionais (fora do limite do convênio) ' (Grifa-se) 
	Análise:
58.	As alegações meramente retóricas, e desacompanhadas de qualquer elemento que as revestissem de plausibilidade mínima, não justificam e, muito menos, afastam a irregularidade em questão. O responsável limitou-se a afirmar que as contratações de, ao menos, três profissionais (contador, jornalista e sociólogo) , além de pessoal de apoio, teriam sido formalizadas anteriormente à vigência do Convênio 197/2006, por equívoco, pretendendo fazer crer que não se trataram de pagamentos de despesas anteriores à avença, o que é vedado expressamente pela IN STN nº 01/97 (art. 8º, inciso V) .
59.	Propõe-se que a alegação seja rejeitada." (grifei) 
Como se verifica das transcrições acima, restou evidenciado nas análises efetuadas no âmbito do controle externo que as notas fiscais utilizadas para comprovar despesas com contador, jornalista, psicólogo e pessoal de apoio foram impugnadas em razão de terem sido emitidas em datas anteriores à formalização dos contratos correspondentes. As alegações de defesa do Sr. Jerônimo da Silva Júnior foram rejeitadas, uma vez que não foram acompanhadas de quaisquer documentos comprobatórios da regularidade das despesas.
A análise da unidade instrutiva, por sua vez, foi condizente com os documentos insertos nos autos, a exemplo do parecer financeiro 06/2015 (peça 4, p. 60-63) , que apresentou os fundamentos para impugnação das despesas de R$ 9.500,00, como se verifica no texto reproduzido a seguir:
"No que se refere ao fato de a nota fiscal dos serviços de contabilidade e os RPA's referentes aos serviços de jornalista, apoio e sociólogo terem sido emitidos em data anterior à assinatura dos respectivos contratos de prestação de serviços, esta coordenação considera que as irregularidades verificadas entre os contratos e os respectivos comprovantes de pagamento tornam os mesmos insuficientes para atestar que os serviços foram contratados exclusivamente para as atividades previstas neste convênio.
3.5.1.1 Assim, os recursos despendidos para pagamento das despesas em comento, no valor nominal de R$ 9.500,00, que atualizado monetariamente e acrescido de juros legais perfaz o montante de R$ 23.789,90, deverá ser ressarcido aos cofres públicos". (grifei) 
Portanto, ao contrário do alegado nos embargos, os fundamentos para a impugnação das despesas com o pagamento de contador, jornalista, sociólogo e pessoal de apoio constaram de forma explícita e objetiva em todas as peças processuais que serviram de subsídio ao Acórdão 3867/2019-TCU-Primeira Câmara. As alegações aduzidas nos embargos não encontram respaldo nos documentos constantes dos autos.
Não havendo contradições ou obscuridade no acórdão recorrido, impõe-se a rejeição dos presentes embargos de declaração.
Diante do exposto, manifesto-me pela aprovação do acórdão que submeto à apreciação deste Colegiado.
TCU, Sala das Sessões Ministro Luciano Brandão Alves de Souza, em 17 de setembro de 2019.
Weder de Oliveira
Relator